【裁判字號】    91,訴,562
【裁判日期】    921002
【裁判案由】    贈與稅
【裁判全文】
臺中高等行政法院判決                              九十一年度訴字第五六二號
                              .
    原      告  甲○○
    訴訟代理人  楊大德律師
    被      告  財政部臺灣省中區國稅局
    代  表  人  乙○○
    訴訟代理人  丙○○
                丁○○
右當事人間因贈與稅事件，原告不服財政部中華民國九十一年六月二十五日台財訴字
第○九一○○一四八七九號訴願決定（案號：00000000號），提起行政訴訟
。本院判決如左︰
    主  文
訴願決定及原處分（復查決定）關於八十六、八十七、八十八年度贈與稅及罰鍰部分
均撤銷。
原告其餘之訴駁回。
訴訟費用由被告負擔二分之一，餘由原告負擔。
    事  實
壹、事實概要：
    本件係被告於民國（以下同）八十八年度查核王朝曦綜合所得稅個案調查時，查
    得原告於八十四年、八十五年、八十六年、八十七年及八十八年間將現金新台幣
    （以下同）一四、三七九、○○○元、二○、○九一、○○○元、五○、七七七
    、九六九元及一二、六七三、五三四元及一四、三三四、○○○元轉存入其孫王
    朝曦、王朝生、王勝弘、孫女王佳惠、王惠美、王蕙樺，萬通商業銀行豐原分行
    （以下簡稱萬通銀行）、中華商業銀行豐原分行（以下簡稱中華銀行）、豐原信
    用合作社、台新國際商業銀行豐原分行（以下簡稱台新銀行）、台中商業銀行豐
    原分行（以下簡稱台中銀行）、泛亞商業銀行豐原分行（以下簡稱泛亞銀行）、
    亞太商業銀行豐原分行（以下簡稱亞太銀行）及亞洲信託投資公司台中分公司（
    以下簡稱亞信投資）定期存款帳戶中，有贈與之情事，已超過各該年度贈與稅免
    稅額，而未依遺產及贈與稅法規定辦理贈與稅申報，被告初查乃核定原告八十四
    年、八十五年、八十六年、八十七年及八十八年度贈與總額分別為一四、三七九
    、○○○元、二○、○九一、○○○元、五○、七七七、九六九元、一二、六七
    三、五三四元及一四、三三四、○○○元，應納稅額二、六二七、三三○元、四
    、五二五、九四○元、一七、○○三、九八四元、二、一六六、八五四元及二、
    六一五、一八○元，並依遺產及贈與稅法第四十四條規定，按核定應納稅額處一
    倍之罰鍰分別為二、六二七、三○○元，四、五二五、九○○元，一七、○○三
    、九○○元，二、一六六、八○○元及二、六一五、一○○元（計至百元）；原
    告不服申請復查未獲變更，乃向財政部提起訴願，遞遭駁回，遂提起本件行政訴
    訟。
貳、兩造之陳述及爭點：
一、原告部分：
  (一)聲明：訴願決定、復查決定及原處分均撤銷。
  (二)陳述：
    1.按「凡經常居住中華民國境內之中華民國國民，就其在中華民國境內或境外之
      財產為贈與者，應依本法規定，課徵贈與稅。」、「本法稱贈與，指財產所有
      人以自己之財產無償給予他人經他人允受而生效力之行為。」，分別為行為時
      遺產及贈與稅法第三條第一項及第四條第二項所明定。又當事人主張有利於己
      之事實，就其事實有舉證責任，民事訴訟法第二百七十七條前段定有明文，依
      行政訴訟法第一百三十六條之規定，亦準用之，且當事人主張之事實，須負舉
      證責任，倘其所提出之證據，不足為主張事實之證明，自不能認其主張之事實
      為真實，亦有改制前行政法院三十六年判字第十六號判例可資參照。又主張消
      極事實者，無從舉證，此為眾所皆知之事實，故主張積極事實者應舉證證明，
      主張消極事實者，除法律另有規定外，無舉證之責，此為舉證責任之基本原則
      。是本件原告是否有如被告所指之贈與行為，其構成要件事實，被告自應負舉
      證責任。
    2.次按贈與係債權契約，以當事人間存有「約定」，亦即一方有將自己之財產無
      償給予他人之「意思」，並經他方「允受」者為限；若一方無「無償給予他方
      」之意思，或他方未曾「允受」者，即不得以憶測之詞而指其間存有贈與行為
      ，並據以命贈與人繳納贈與稅及未申報贈與稅之罰鍰。
    3.查原告與配偶王林阿茹共育有王瑞源、王瑞發、王瑞潭三子，並與其所生子女
      即原告之孫同財共居，家中財務由原告之三個媳婦王巫玉蘭、王林月香、王廖
      碧菊輪流管理，每人負責半年，在該媳婦負責之期間，其對已到期之定期存款
      究係逕行提領或以何人名義辦理續存或轉存，均逕行決定及辦理，無庸再徵得
      原告或原存款名義人或新存款名義人之同意，此由卷內各筆資金之取款、轉帳
      或存入憑條，其上之筆跡只有三種，即係由王巫玉蘭、王林月香、王廖碧菊等
      三人所為等情足資證明，故原告與王佳惠等六人間並無贈與之「約定」。
    4.次查原告之孫王朝曦、王朝生、王勝弘曾於鈞院廉股九十一年度訴字第五六三
      號王林月香（即原告之二媳婦）贈與稅一案審理中到庭證稱：「八十四年至八
      十八年間原告有無將錢三筆存入我的帳戶我不清楚」、「是我授權我的長輩開
      戶，包括原告在內，他們存錢時都沒有告訴我，沒說開戶要做什麼，沒有說本
      金利息要給我」、「沒有自定存帳戶內領取本金、利息，我沒有報過所得稅」
      ；「（定存手續是何人去辦的？）是何人存的錢我不清楚，存款之本金、利息
      是多少我都不知道，沒有拿本金也沒有拿利息，我只是在讀書，錢並不是要送
      我的」、「所得稅申報方面我不清楚」；「八十四年至八十八年間我母親有無
      存錢到我戶頭我不清楚」、「我母親都沒有說過本金、利息要給我」、「我沒
      有申報過所得稅，都是長輩在處理」；又原告之孫女王惠美、王佳惠、王蕙樺
      亦於該案證稱：「八十四年至八十八年間原告有無存錢二筆在我的戶頭內我不
      清楚。我只知道開戶要存錢，開戶有經過我的同意，但為什麼要存入我不知道
      ，沒有說過本金、利息要給我」；「八十四年至八十八年間原告有無將錢一筆
      存入我的戶頭內我不清楚，我是有授權她開戶」、「我沒有拿取本金、利息」
      、「我有申報所得稅，帳戶內的存款是授權交由長輩包括嬸嬸、叔叔、我父母
      等申報，我將自己的扣繳憑單交給他們」；「八十四年至八十八年間母親有無
      將錢共三筆存入我的帳戶內，我不清楚。我只知道有存錢，金額細節我都不清
      楚，母親沒有說過本金、利息要給我」、「我都沒拿到錢」、「所得稅方面，
      我不知道有無申報過所得稅」（均見該案九十一年十月十七日筆錄）。核其證
      詞，可知原告之孫子女等六人只是提供帳戶供其長輩存錢，不清楚存多少錢，
      亦未曾領取帳戶內之本金或利息，更未親自申報定存利息所得，王朝曦等人之
      印章及定存單更由其長輩（包括原告）保管，王朝曦等人無從領取款項，亦即
      對各該筆定期存款並無處分權，是原告與王朝曦等六人就系爭款項，顯無贈與
      之合意可言。
    5.被告所指原告贈與行為，詳如被告答辯卷內附表一之贈與明細表所載共計六十
      四筆（見該第一○三、一○四頁，訴願決定及被告答辯狀誤算為六十五筆），
      而此六十四筆資金之流程即如原告九十二年一月十日準備書狀之附表所載。被
      告係以其中有十一筆由受贈人解約提現為由，認定原告之孫子女即王朝曦等六
      人有受贈之意思及終局取得所有權。惟該十一筆現金實際上並非如被告所稱係
      由受贈人解約提現，蓋如原告所提上開附表資金流程所示，其中84A3一筆，係
      於八十五年十一月四日定存到期後提二、四九五、四七二元匯給鄭明宗（此為
      其向原告之借款），另於八十六年十一月四日提一、○○○、○○○元匯入王
      林月香萬通銀行作定存；其中84A5一筆，係於八十六年五月二十二日定存到期
      提三、四二○、○○○元，加上王勝弘豐原信用合作社提五八、○○○元合計
      三、四七八、○○○元，用來開一、○○○、○○○元之台支三張及四七八、
      ○○○元之台支一張，並分別由王瑞源及鄭真真、陳明祺（均為王瑞源之金錢
      借貸債權人）兌領；其中84A6一筆，係於八十六年十二月二十六日定存到期提
      九、○六六、○○○元匯至王巫玉蘭安泰銀行之活儲帳戶內，加上當日匯入該
      帳戶之四三四、○○○及現金五○○、○○○元合計一○、○○○、○○○元
      轉作定存，嗣於八十七年三月二十六日到期，再轉入王廖碧菊在該銀行之活儲
      帳戶，並提二百一十五萬二千元匯入原告第一銀行之帳戶內，另提八、○○○
      、○○○元，改作八筆九○○、○○○元之定存及一筆八○○、○○○元之定
      存，其中85A1、A7二筆，均係於八十六年九月二日定存到期，轉入王朝曦萬通
      銀行之帳戶用以清償王朝曦於八十六年九月一日質借提領之四、○九九、○○
      ○元。該筆金錢係加上王林月香萬通銀行提六、六五一、○○○元，作王林月
      香一、一○○、○○○元之定存，其中85A2一筆，係於八十七年九月十四日定
      存到期，提三○五六、○○○元，加上王瑞潭自萬通銀行帳戶提領之三、○四
      六、○○○元合計六、一○二、○○○元，匯入王巫玉蘭中華銀行之帳戶內，
      加上該帳戶當日匯入之二、二九八、○○○元，合計九、○○○、○○○元作
      王巫玉蘭九筆一、○○○、○○○元之定存，其中85A3一筆，係於八十七年九
      月二十五日定存到期，改匯入王瑞潭萬通銀行帳戶作定存；其中85A8一筆，係
      於八十七年十月一日到期，改匯入王巫玉蘭亞太銀行帳戶另加，上一、○○○
      、○○○元作三筆一、○○○、○○○元之定存；其中86A31一筆，係一○、
      ○○○、○○○元之可轉讓定期存單而於八十六年十二月十一日轉至王巫玉蘭
      名下；其中87A1一筆，係於八十八年四月十二日定存到期後，改匯至王朝曦大
      安銀行之帳戶存定存；其中88A1一筆，係於八十八年四月一日定存解約轉二、
      一○一、○○○元，加上王勝弘之八九、○○○元、王巫玉蘭之一六九、○○
      ○元及現金三、八四四元，合計二、三六二、八四四元用以繳納稅款。故被告
      稱上開十一筆資金均由受贈人解約提現云云，即與事實不符，自不得據以認定
      王朝曦等六人對各該資金有受贈之意思及處分權。
    6.又除了84A6、85A1、A2、A3等二十七筆款項外，其他筆款項均係集原告和家族
      其他成員中一人、甚至數人之款項成一筆存入原告孫子女之帳戶。而86A20一
      筆，更是先由原告與王瑞發於八十五年六月二十七日分別匯一、八九○、○○
      ○元、一、四○八、八六○元，加上現金三○一、一四○元合計三、六○○、
      ○○○元，至王朝生安泰銀行帳戶存定存，於八十六年六月二十七日到期，即
      於當日轉五九一、○○○回原告第一銀行之帳戶內，另提五○○、○○○元及
      五二七、九二七元，加上現金七二、○○○元合計一、○九九、九二七元，開
      一張台支給王瑞源之金錢借貸債權人張玉珍兌領；剩下二、○○○、○○○元
      則於同日先轉到王朝生泛亞銀行的帳戶再轉給王蕙樺在該銀行之帳戶存定存。
      被告竟據以認定此係原告於八十六年六月二十七日贈與王蕙樺一、八九○、○
      ○○元作定存云云，顯與事實不符。
    7.此外，86A1一筆係原告於八十三年一月十日自其帳戶匯三、二二八、六二五元
      至王佳惠之帳戶存定存，三年到期後再轉匯入王朝生之帳戶存定存。被告竟認
      定此係原告於八十六年一月十日贈與王朝生三、二二八、六二五元，實屬無據
      ，蓋原告並未於八十六年一月十日匯款三、二二八、六二五元與王朝生。又
      86A4、A14、A15、A16、A18、A20∣22、A24、87A1、88A2、A4等十二筆亦有與
      此相同之課稅基礎事實錯誤的問題。
    8.由上開附表所示資金流程可知，原告若未與其子孫同財及由媳婦輪流掌管家族
      資金，豈能集數人之款項為一筆而匯入孫輩帳戶內？且若原告匯款行為有贈與
      之意思，豈有先將錢匯到其他孫輩成員之帳戶存定存，到期再轉給所謂的受贈
      人？又受贈人若有允受贈與之意思並取得所有權，該款項豈會用以給付原告對
      他人之借款（如84A3）或清償伯父王瑞源之金錢債務（如84A5、86A20）或繳
      納家族成員之稅款（如88A1）、甚至匯回原告或其他家族長輩之帳戶內（如
      84A3 、A5、A6、85A1、A2、A3、A7、A8、86A20、A31、A32）？故依各該事實
      ，確足以證明原告與王朝曦等六名孫子女間不存有贈與契約。況依訴願卷第二
      四至三四頁被告查核製作之原告家族全部一百零三筆資金流程及認定情形表中
      之第九九筆所示，被告對於原告該筆二、七二七、○○○元之存款轉至王佳惠
      之帳戶存定存，到期再轉至王朝生之帳戶存定存，於查核前又轉到王瑞發帳戶
      之情形，並不認定原告係贈與王佳惠或王朝生該筆資金，而係認定原告用王佳
      惠、王朝生之名義辦理定存以分散定存利息所得，亦即被告在查核階段，對於
      原告孫子女之定期存款，到期後回存原告家族第一代或第二代成員之情形（不
      論該人是否為原存款人），亦不認定該資金涉及贈與（上開認定情形表第一○
      ○、一○一、一○二、一○三等筆亦類此情形）。既然84A3等筆資金最後係回
      到原告或王佳惠等人之其他家族長輩的帳戶內，則本於行政法上之「行政自我
      拘束原則」，被告自不得認該筆資金屬贈與。故依各該事實，確足以證明原告
      與王佳惠等六名孫子女間不存有贈與契約。被告於補充答辯狀中雖辯稱：八十
      四年十二月二十六日一筆（即原告準備書狀附表所示84A6），係由受贈人王朝
      曦定存長達二年後，續經數案外人之帳戶及數次資金之增減變動，原告未提示
      該存款自到期解約日至轉回原告期間之全部資金流程，自無法證明八十七年三
      月二十六日匯入原告帳戶之二、一五二、○○○元係來自王朝曦等語，惟原告
      於準備書狀已詳細說明此筆資金之全部流程，並檢附相關銀行傳票，被告辯稱
      原告未提出全部資金流程，自屬無據。且依原證四所附之萬通銀行八十六年十
      二月二十六日傳票二張及安泰銀行八十七年三月二十六日傳票十四張所示，該
      萬通銀行傳票書寫之筆跡均相同（原告之三媳婦王廖碧菊所為）、經辦人員亦
      相同，且交易之時間密接；安泰銀行之傳票亦同此情形（此係原告大媳婦王巫
      玉蘭所辦理），此自足證原告此筆資金流程之主張為真正。故原告此筆九、○
      ○○、○○○元之資金確於本件調查基準日前轉回二、一五二、○○○元。另
      一筆定存（即原告準備書狀附表所示86A20），依準備書狀原證十二之安泰銀
      行八十六年六月二十七日之取款憑條影本及匯款委託書影本所示，兩張傳票書
      寫之筆跡相同（均為原告之二媳婦王林月香所為），經辦人員均為劉義雄，兩
      者交易時間相近，足證此為同一筆資金，即該筆資金確於八十六年六月二十七
      日定存到期後自定存名義人王朝生之帳戶轉回五九一、○○○元給原告，被告
      竟又辯稱此二筆不同之五九一、○○○元，自亦無理由。
    9.被告答辯狀所引台中高等行政法院八十九年度訴字第二四○號判決，既非判例
      ，對本件無拘束力，且依被告所引該判決部分內容所示，該案係以「財產所有
      人將其財產片面移轉予他人，並經他人受領或提領」為前提，而本件原告以王
      朝曦等人名義辦理定期存款，不但王朝曦等人未前往「定期存款」，亦未辦理
      提領本金或利息事宜，即王朝曦等人完全未參與存提款之行為，此均經其等證
      實，與鈞院另案之前提不同，自不得據以排除行政訴訟法第一百三十六條準用
      民事訴訟法第二百七十七條之規定。且第三人主張表意人與相對人通謀而為虛
      偽意思表示者，該第三人應負舉證之責，此更經最高法院著有四十八年台上字
      第二九號判例可參，亦即依法若應由契約當事人以外之第三人負舉證責任者，
      不得僅因其非契約當事人，即減輕其舉證責任而認「已足推知契約之訂立」即
      可。又改制前行政法院六十二年判字第一二七號判例要旨為「動產所有權之歸
      屬，原以占有為要件，此項存款既係被繼承人之名義存入，其物權為存款人所
      有，在未提領以前，不能指為他人所有，否則權利義務之主體無從確定，物權
      陷於紊亂，被繼承人以其自己名義開立存戶，將款存入銀行、郵局及公司，其
      存款自屬被繼承人所有。」，亦即「被繼承人以其自己名義開立存戶，將款存
      入」，該存款始屬被繼承人所有。而王朝曦等人就本件存提款之行為既均未參
      與，無「存入」或「提領」之行為，自與判例意旨有間，故不得據該判例而認
      原告將款項以王佳惠等人名義存入，即認係原告對王朝曦等人有贈與行為。
    10.又所有權人將其所有物或權利移轉與他人，其原因甚多，買賣、贈與、消費借
      貸、金錢寄託、信託．．．等等，贈與僅係可能原因之一，如屬信託，該契約
      若未指定受益人致受益人不特定或不存在者，依所得稅法第三條之四第三項規
      定，應以受託人為納稅義務人，受託人再依信託法第三十九條第一項規定就其
      所支付之稅捐以信託財產充之。原告既以王朝曦等孫子女名義存款，又未約定
      使王朝曦等人取得該定期存款之最終所有權，原告不但保管名義人之印章，更
      有權隨時提領各該款項，則原告與王朝曦等人之法律關係相當於民法或信託法
      之信託。而原告與王佳惠等人既未有受益人之指定，則該利息所得自應由王朝
      曦等人申報，而非由原告，故原告未申報利息所得而由王朝曦等人為之，符合
      現行所得稅法之規定，自不得反據以認原告與各該名義人存有贈與契約。台中
      高等行政法院九十一年度訴字第五六三號判決與論理法則、判例及現有法規相
      牴觸而有違背法令情事，已由該案原告於法定期限內提起上訴，鈞院自不得據
      該判決而作成相同之違法判決。
    11.原告於復查、訴願時，雖僅主張利息贈與，並未主張有無信託，然依定期存款
      流程，原本即存在信託關係，惟於提起行政訴訟時始將信託關係指出並加以主
      張。本件確有信託關係存在，而信託乃是不要式行為，查台中高等行政法院九
      十一年度訴字第五六三、五六四、五七一、五七二、五七三、五七九、五八○
      號判決無視信託關係存在，而各該案之原告在行政訴訟之前主張贈與利息，竟
      以利息贈與及利息所得申報由王朝生等人為之，而得出本金贈與課徵贈與稅，
      並加以罰鍰之違法認定，況且王朝生等人已到庭證稱本金利息分文未取，此乃
      確實之事實，而台中高等行政法院前開七件判決以主張利息贈與及利息所得申
      報由王朝生等人為之，即認定本金為贈與（該等案件均已提出上訴），實已違
      背信託法及其修正條文。
    12.按所謂消極信託係委託人未將信託財產之管理權授與受託人，或受託人對於信
      託財產不負管理或處分義務者，又稱被動信託。依我國信託法，受託人須依信
      託本旨，為受益人利益或特定目的，管理或處分信託財產（信託法第一條），
      並應以善良管理人之注意，處理信託事務（信託法第二十二條），故消極信託
      並非信託法上之信託，按受託人是否有處理信託事務的積極義務，信託可分為
      積極信託和消極信託，受託人若無積極義務，只是做為人頭，則是消極信託，
      消極信託依信託法為無效。查被告依同一定期存款流程做出贈與稅及罰鍰之原
      處分、復查決定，原告循序提出訴願亦遭駁回，經原告提起行政訴訟，另台中
      高等行政法院九十二年六月二十六日九十一年度訴字第九二五、九二六號二件
      判決係被告依同一定期存款流程，矛盾地先做分散利息所得之原處分再做本金
      贈與之原處分，而認定該案原告王瑞源（原告之長子）八十五年度、八十四年
      度及八十六年度分別有分散利息所得稅，經提起行政訴訟所為之判決，其中九
      十一年度訴字第九二五號判決、九十一年度訴字第九二六號判決理由第四項中
      之（一）、（二）：‧‧‧王朝生等人對該等存款根本無管理或處分權，顯與
      信託法第一條「稱信託者，謂委託人將財產移轉或為其他處分，使受託人依信
      託本旨，為受益人或特定之目的，管理或處分信託財產之關係」之規定不符‧
      ‧‧，而各該判決亦記載被告機關答辯之理由4.中有相同之主張可參，足見被
      告主張與該二原判決認定本件確屬消極信託，與原告向來之主張相同，而消極
      信託依信託法為不成立或無效，依九十年六月十三日公布信託相關稅法；遺產
      及贈與稅法部分修正條文第五條之二信託財產於左列各款信託關係人移轉或處
      分者，不課贈與稅：‧‧‧五、因信託行為不成立、無效、解除或撤銷，委託
      人與受託人間之規定，故本件委託人與原先受託人間，就信託財產即定期存款
      （按全部以受託人王朝生等人名義續存中）所為移轉，係屬回復原狀之行為，
      並非贈與。
    13.綜上所陳，被告主張原告自八十四年起，將自己之存款提出後存入王朝曦等孫
      子女之定存帳戶內，而認原告與王朝曦等六人間存有贈與契約，惟此既為原告
      所否認，被告自應就原告與王朝曦等人間有贈與契約之積極事實舉證證明，不
      得僅憑原告之資金存入其孫子女之定存帳戶內即認被告之主張為真正，及其據
      以對原告所為課稅及罰鍰之處分為合法。況原告無將系爭款項無償給與王朝曦
      等六人之意思，其等亦僅提供帳戶供家族長輩使用而無允受該存款之意思，王
      朝曦等人且因未保管印章及定存單而無從提領存款，實際上亦未獲分文，更未
      親自申報綜合所得稅，已如前述，是原告與其孫子女等六人間就系爭款項實無
      贈與行為可言，被告竟對原告為課徵贈與稅及罰鍰處分，此一處分自屬違法，
      復查決定及訴願決定維持原處分而駁回原告之請求亦屬違法，爰狀請鈞院鑒核
      ，判決如訴之聲明。又被告在本件係就本金部分作成行政處分，不及於利息部
      分，自僅就本金部分探究有無贈與及應否繳納贈與稅，併予敘明。
二、被告部分：
  (一)聲明：原告之訴駁回。
  (二)陳述：
    1.本稅部分：
      (1)按「凡經常居住中華民國境內之中華民國國民，就其在中華民國境內或境外
        之財產為贈與者，應依本法規定，課徵贈與稅。」為遺產及贈與稅法第三條
        第一項所明定。次按「納稅義務人以現金轉存其親屬名下，如經查明確屬無
        償贈與，應依遺產及贈與稅法第四條規定核課贈與稅‧‧‧」及「稅捐稽徵
        法第四十八條之一所稱進行調查之作業步驟及基準日之認定原則‧‧‧個案
        調查案件‧‧‧進行調查之作為有數個時，以最先作為之日為調查基準日。
        」亦分別為財政部八十四年六月二十日台財稅第000000000號及八
        十年八月十六日台財稅第八○一二五三五九八號函所明釋。
      (2)被告機關於查核八十八年王朝曦君綜合所得稅個案調查時，查得原告於八十
        四、八十五、八十六、八十七及八十八年間將現金一四、三七九、○○○元
        、二○、○九一、○○○元、五○、七七七、九六九元及一二、六七三、五
        三四元及一四、三三四、○○○元轉存入其孫王朝曦、王朝生、王勝弘、孫
        女王佳惠、王惠美、王蕙樺，萬通商業銀行豐原分行、中華商業銀行豐原分
        行、豐原信用合作社、台新國際商業銀行豐原分行、台中商業銀行豐原分行
        、泛亞商業銀行豐原分行、亞太商業銀行豐原分行及亞洲信託投資公司台中
        分公司定期存款帳戶中，核屬遺產及贈與稅法第四條規定之贈與，乃核定原
        告八十四、八十五、八十六、八十七及八十八年度贈與總額分別為一四、三
        七九、○○○元、二○、○九一、○○○元、五○、七七七、九六九元、一
        二、六七三、五三四元及一四、三三四、○○○元；原告不服，主張其與配
        偶王林阿茹、長子王瑞源夫妻、次子王瑞發夫妻及子王瑞潭夫妻等八人均
        同財共居，為理財方便及能獲取較高之定存利息，遂以受贈人名義寄定存於
        各銀行，原告等八人只把定存之利息作為贈與，贈與給孫輩（即受贈人等）
        ，但定存之本金部分則仍歸原告等八人所有，並無定存本金贈與事實，受贈
        之利息所得並均已按規定申報當年度綜合所得稅，定存之解約、續存均為原
        告等八人親自辦理，且受贈人從未動用分文定存本金，顯非贈與，應免徵贈
        與稅，惟查原告於八十四、八十五、八十六、八十七及八十八年間將現金一
        四、三七九、○○○元、二○、○九一、○○○元、五○、七七七、九六九
        元及一二、六七三、五三四元及一四、三三四、○○○元轉存入其孫王朝曦
        、王朝生、王勝弘、孫女王佳惠、王惠美、王蕙樺，萬通商業銀行豐原分行
        、中華商業銀行豐原分行、豐原信用合作社、台新國際商業銀行豐原分行、
        台中商業銀行豐原分行、泛亞商業銀行豐原分行、亞太商業銀行豐原分行及
        亞洲信託投資公司台中分公司定期存款帳戶中，有相關傳票及轉存資料附卷
        可稽，亦為原告所不爭，原告雖主張僅係將定期存款之利息贈與，而本金部
        分仍屬其所有，並無贈與定期存款本金之事實，惟查系爭定期存款至被告機
        關查獲為止（調查基準日：八十八年九月八日），除十一筆解約由受贈人提
        領現金外，餘五十四筆（本件贈與存款計六十五筆）皆仍續存中，按「動產
        所有權之歸屬，原以占有為要件，該等存款既係以受贈人之名義存入，其物
        權即為存款人所有，在未提領以前，不能指為他人所有，否則權利義務之主
        體無從確定，物權陷於紊亂」（前行政法院六二年判字第一二七號判例參照
        ），是其所主張僅贈與定期存款之利息，而本金部分仍屬其所有乙節，核無
        足採，且查受贈人皆以所有人之身分將系爭定存利息申報為其各該年度之綜
        合所得，從而原告再以受贈人從未動用分文定存本金，以為爭執本件非屬贈
        與，亦非可採，是原核定並無不合，復查後應予維持。原告猶表不服，訴願
        時仍復執前詞，資為爭執，訴經財政部訴願決定以：「物權以佔有為要件，
        本件系爭贈與資金訴願人既已轉入其孫王朝曦等六人之銀行存款帳戶，其物
        權即為其孫王朝曦等六人所有，應可認定其孫王朝曦等六人業已允受，即發
        生物權移轉之效力。再查，依查得之資金流程資料，王朝曦等六人之定期存
        款來自訴願人部分，除十一筆解約由受贈人提領現金外，至原處分機關調查
        基準日（八十八年九月八日）為止，餘五十四筆皆仍續存中，是訴願人主張
        僅贈與利息之說，核無足採。」乃認原告所訴，不足採據，遂駁回其訴願之
        申請。
      (3)訴訟意旨略謂：原告主張其將本件系爭款項存入王朝曦等六人之帳戶，係因
        其與配偶王林阿茹、長子王瑞源夫妻、次子王瑞發夫妻及子王瑞潭夫妻等
        八人均同財共居，家中財務由原告三個媳婦王巫玉蘭、王林月香及王廖碧菊
        輪流管理，在負責管理期間對系爭定期存款，均逕為決定續存或轉存事宜，
        無庸徵得新舊存款名義人之同意，故原告與王朝曦等六人間，均無贈與之約
        定，被告機關認定為贈與關係，係屬片面推測之詞云云。
      (4)按「我國稅捐爭訟制度採職權探知主義，關於舉證責任之分配，依行政訴訟
        法第一百三十六條準用修正前民事訴訟法第二百七十七條之規定，即當事人
        主張有利於己之事實者，就其事實有舉證責任。惟此一規定並不能解決客觀
        舉證責任之分配，關於行政訴訟舉證責任之分配遂有不同之原則出現。鑑於
        行政訴訟事件類型繁多，尚不能有一共通之舉證責任分配原則可資適用，為
        追求具體個案之公平判斷，應由法官就各該個案所應適用法律之精神、訴訟
        及事件之性質、舉證之難易度依利益均衡原則作合理之分配，不能逕行引用
        民事訴訟舉證責任分配之原則。多數學者認為：稅捐法律關係，乃是依稅捐
        法之規定，大量且反覆成立之關係，具有其特殊性。稅捐稽徵機關，對於納
        稅義務人具體從事何種經濟交易，要搜集證據，洵屬極為困難之事，故分配
        舉證責任時，應參照事件之性質，考量舉證之難易及對立當事人間之均衡，
        作舉證責任之轉換。本件關於贈與稅之課徵，要求立於第三人地位之稅捐機
        關，舉證證明納稅義務人主觀之贈與合意存在，幾乎不可能，將導致舉證責
        任之分配失其均衡，為期公平，其舉證責任應予轉換。如前所述，遺產及贈
        與稅法第四條第二項規定，財產所有人以自己之財產無償給予他人，經他人
        允受之行為，應依法課徵贈與稅，故財產所有人將其財產片面移轉予他人，
        並經他人受領（或提領）者，稅捐稽徵機關即可作其將財產無償移轉予他人
        之認定，如該財產所有人主張其財產之移轉並非無償（如買賣或借貸、清償
        等法律關係）之事實者，自應負舉證責任」（鈞院八十九年度訴字第二四○
        號判決參照），據此，本件被告機關依查得系爭款項移轉之金融機構交易憑
        證，參酌原告未能舉證證明系爭款項非有償行為，而依法補徵贈與稅，並無
        不合；次按原告雖於本件行政救濟過程中一再主張將系爭款項存入王朝曦君
        等六人帳戶，僅係贈與定期存款之利息，即認系爭存款所有權仍為原告所有
        ，而僅就系爭存款之利息為贈與。然利息為法定孳息，係他人使用原本之對
        價（民法第六十九條第二項規定及立法理由參照），又因系爭款項係以王朝
        曦君等六人名義存放於金融機構，其法律關係應係民法第四百七十四條第一
        項所規定：「當事人之一方移轉金錢‧‧‧之『所有權』於他方，而約定他
        方以同種類‧‧‧之物返還之契約。」之消費借貸行為，從而，本件系爭款
        項既係以受贈人王朝曦等六人名義存入金融機構，即由王朝曦等六人依渠等
        與金融機構之消費借貸關係取得利息，則依上開條文規定，王朝曦等六人所
        移轉予金融機構之系爭存款，其所有權自屬於王朝曦等六人，縱如原告所稱
        系爭款項係由原告等人管理，亦不影響系爭款項所有權之歸屬，改制前行政
        法院六十二年判字第一二七號判例：「動產所有權之歸屬，以占有為要件，
        銀行、郵局、公司存款為名義存款人所有，在未提領前，不能指為他人所有
        ，否則權利義務之主體無從確定，物權將陷於紊亂。」亦可資參照。綜上，
        本件原告所訴，顯係因系爭款項無償移轉之贈與行為經被告機關查獲後，為
        規避贈與稅卸責之詞，自不足採。
      (5)原告於復查及訴願時復執前詞主張係同居共財之理財行為，只把利息贈與王
        朝生等六人，本金並無贈與情事，並未提出證據，原經復查及訴願決定予以
        駁回，嗣提起行政訴訟後，於準備程序中始反稱並無贈與利息，且受贈與人
        並無自行申報個人綜合所得稅情事，其所得稅係由長輩處理云云，資為爭辯
        無贈與事實。經查系爭款項既以王朝曦等六人為存款人，則已為王朝曦等六
        人占有，其所有權之歸屬自應為王朝曦等六人，況王朝六人亦提供身分證件
        、印章於前述金融機構辦理定期存款，從上開事實，已足證渠等六人有允受
        之意，嗣後該帳戶存款及提領，是否由渠等親自前往辦理，核不影響該帳戶
        內之存款係屬渠等所有之事實；次查本案受贈人王朝曦等六人皆以所有人之
        身分將系爭定期存款利息申報為其各該年度之綜合所得稅，乃原告及王朝曦
        等六人於本案初次調查及復查時所承認，有原告等人之財務說明書、復查申
        請書、綜合所得稅申報書影本可稽，現原告推翻其原說詞，其矛盾之處，益
        足見係為臨訟彌縫掩飾之舉，所稱委無足採。
      (6)另查原告提示之十一筆定存到期解約提領現金之後續資金流向中，有九筆係
        匯予案外人，依該資金流程，僅能說明受贈人與案外人之間有資金流動之事
        實，並無法證明該事實與本案贈與有何關聯；其餘二筆原告於八十四年十二
        月二十六日及八十六年六月二十七日贈與王朝曦及王蕙樺之九、○○○、○
        ○○元及一、八九○、○○○萬元，原告雖稱該二筆款項中之二、一五二、
        ○○○元及五九一、○○○元，嗣後於八十七年三月二十六日及八十六年六
        月二十七日輾轉回流予原告，惟查前一筆（即原告於八十四年十二月二十六
        日贈與王朝曦之款項）係由受贈人王朝曦定存長達二年後，續經數案外人之
        帳戶及數次資金之增減變動，原告未提示該存款自到期解約日至轉回原告期
        間之全部資金流程，自無法證明八十七年三月二十六日匯入原告帳戶之二、
        一五二、○○○元，係來自王朝曦，次查八十六年六月二十七日匯入原告第
        一商業銀行存款帳戶之五九一、○○○元，係由其本人所匯，原告雖提示王
        朝生當日自安泰商業銀行提領現金之取款憑條影本，但該憑條亦僅能證明王
        朝生於當日曾提領相同金額之款項，並無法證明該二筆款項係屬同一筆資金
        。
    2.罰鍰部分：
      (1)按「納稅義務人違反第二十三條或第二十四條之規定，未依限辦理遺產稅或
        贈與稅申報者，按核定應納稅額加處一倍至二倍之罰鍰‧‧‧」為行為時遺
        產及贈與稅法第四十四條所明定。
      (2)本件原告於八十四、八十五、八十六、八十七及八十八年間將現金一四、三
        七九、○○○元、二○、○九一、○○○元、五○、七七七、九六九元及一
        二、六七三、五三四元及一四、三三四、○○○元轉存入其孫王朝曦、王朝
        生、王勝弘、孫女王佳惠、王惠美、王蕙樺，萬通商業銀行豐原分行、中華
        商業銀行豐原分行、豐原信用合作社、台新國際商業銀行豐原分行、台中商
        業銀行豐原分行、泛亞商業銀行豐原分行、亞太商業銀行豐原分行及亞洲信
        託投資公司台中分公司定期存款帳戶中，案經被告機關查獲，乃核定原告八
        十四、八十五、八十六、八十七及八十八年度贈與總額分別為一四、三七九
        、○○○元、二○、○九一、○○○元、五○、七七七、九六九元、一二、
        六七三、五三四元及一四、三三四、○○○元，原告未依限申報贈與稅，原
        查依前揭規定，按其應納稅額裁處一倍之罰鍰二、六二七、三○○元、四、
        五二五、九○○元、一七、○○三、九○○元、二、一六六、八○○元及二
        、六一五、一○○元（計至百元），尚無不合，復查後予以維持，原告仍有
        不服，提起訴願，案經訴願決定，遞予維持，雖原告猶未甘服，併同本稅提
        起訴訟，惟查本件原告仍有漏報贈與稅之事實已論述如前，是被告機關原裁
        定之罰鍰並無不合。
    3.基上論結，原處分及所為復查及訴願決定並無違誤，請准如答辯聲明判決。
    理  由
一、本件訴訟繫屬中，被告代表人楊重華業於九十二年一月二十七日變更為乙○○，
    並依行政訴訟法第一百八十一條規定聲明承受訴訟在案，核無不合，應予准許。
二、按「凡經常居住中華民國境內之中華民國國民，就其在中華民國境內或境外之財
    產為贈與者，應依本法規定，課徵贈與稅。」為行為時遺產及贈與稅法第三條第
    一項所明定。又「納稅義務人以現金轉存其親屬名下，如經查明確屬無償贈與，
    應依遺產及贈與稅法第四條規定核課贈與稅˙˙˙」及「稅捐稽徵法第四十八條
    之一所稱進行調查之作業步驟及基準日之認定原則˙˙˙個案調查案件˙˙˙進
    行調查之作為有數個時，以最先作為之日為調查基準日。」分別經財政部八十四
    年六月二十日台財稅第八四一六三０九四七號函及八十年八月十六日台財稅第八
    ０一二五三五九八號函所明釋。次按「除第二十條所規定之贈與外，贈與人在一
    年內贈與他人之財產總值超過贈與稅免稅額時，應於超過免稅額之贈與行為發生
    後三十日內，向主管稽徵機關依本法規定辦理贈與稅申報。」、「納稅義務人違
    反˙˙˙第二十四條之規定，未依限辦理˙˙˙贈與稅申報者，按核定應納稅額
    加處一倍至二倍之罰鍰˙˙˙」復為行為時遺產及贈與稅法第二十四條第一項、
    第四十四條所規定。
三、本件係被告於八十八年度查核王朝曦綜合所得稅個案調查時，查得原告於八十四
    年、八十五年、八十六年、八十七年及八十八年間將現金一四、三七九、○○○
    元、二○、○九一、○○○元、五○、七七七、九六九元及一二、六七三、五三
    四元及一四、三三四、○○○元轉存入其孫王朝曦、王朝生、王勝弘、孫女王佳
    惠、王惠美、王蕙樺，萬通銀行、中華銀行、豐原信用合作社、台新銀行、台中
    銀行、泛亞銀行、亞太銀行及亞洲信託投資公司台中分公司定期存款帳戶中，有
    贈與之情事，已超過各該年度贈與稅免稅額，而未依遺產及贈與稅法規定辦理贈
    與稅申報，乃核定原告八十四年、八十五年、八十六年、八十七年及八十八年度
    贈與總額分別為一四、三七九、○○○元、二○、○九一、○○○元、五○、七
    七七、九六九元、一二、六七三、五三四元及一四、三三四、○○○元，應納稅
    額二、六二七、三三○元、四、五二五、九四○元、一七、○○三、九八四元、
    二、一六六、八五四元及二、六一五、一八○元，並依遺產及贈與稅法第四十四
    條規定，按核定應納稅額處一倍之罰鍰分別為二、六二七、三○○元，四、五二
    五、九○○元，一七、○○三、九○○元，二、一六六、八○○元及二、六一五
    、一○○元（計至百元）。前揭查核情形，並有查獲銀行存款條、存摺、匯款單
    、各類存款交易明細表、核定書、處分書等資料附於原處分卷可稽，自堪信為真
    實。
四、查本件被告認定原告贈與其孫輩王朝生、王佳惠、王朝曦、王勝弘、王佳惠、王
    惠美、王蕙樺等人之贈與行為，詳如被告答辯卷內附表一之贈與明細表所載共計
    六十四筆（見該卷第一○三、一○四頁，被告認六十五筆係屬誤會），而此六十
    四筆資金之流程即如原告九十二年一月十日準備書狀之附表所載。原告主張其中
    八十六年贈與總額五○、七七七、九六九元中有十筆，八十七年贈與總額一二、
    六七三、五三四元中有一筆，八十八年贈與總額一四、三三四、○○○元中有二
    筆，計十三筆定期存款，（另一筆即原告準備書狀附表編號86A19者係屬誤載，
    原告於九十二年八月十一日辯論意旨狀業經自行剔除）係原告先將款項匯到原告
    其他孫輩成員之帳戶存定存，到期再轉給被告所謂的「受贈人」，中間經過多手
    ，原告與該「受贈人」間難認有贈與之合意等情，經查：
  (一)其中十筆即：
    1.86A1一筆（如原告九十二年一月十日準備書狀附表所示，代表被告答辯卷內附
      表一所示八十六年度第一筆，以此類推，以下編號均取自該原告準備書狀附表
      ）依被告答辯卷第三十五頁至四十五頁資金流程表（見編號）所示，係原告
      八十三年一月十日存三、二二八、六二五元入王佳惠亞太銀行帳戶，另加現金
      一筆合計四、八○○、○○○元作王佳惠亞太銀行定期存款；八十六年一月十
      日再由王佳惠存四、○○○、○○○元入王朝生台新銀行定存帳戶，被告乃認
      定原告八十六年一月十日贈與王朝生三、二二八、六二五元。
    2.86A4一筆（見資金流程表編號）係原告八十四年二月十三日存二、七○○、
      ○○○元入王朝生泛亞銀行帳戶作定存，八十六年二月十三日再由王朝生存三
      、○○○、○○○元入台新銀行作王佳惠定期存款，被告乃認定八十六年二月
      十三日原告贈與王佳惠二、七○○、○○○元。
    3.86A14一筆（見資金流程表編號），係原告八十三年六月二十日存六○○、
      ○○○元入王佳惠亞太銀行定存，八十六年六月二十日再由王佳惠存六○○、
      ○○○元入王惠美泛亞銀行定存帳戶，此筆款項與86A15、86A16兩筆合計五、
      ○○○、○○○元作王惠美定期存款，被告乃認定原告八十六年六月二十日贈
      與王惠美六○○、○○○元。至上開代號86A15五七二、○○○元定期存款及
      代號86A16三、六六七、○○○元定期存款，均係原告八十六年六月二十日直
      接存入王惠美泛亞銀行定存帳戶，原告認此兩筆亦先存入原告其他孫輩之帳戶
      ，到期再轉入王惠美之帳戶尚有誤會。
    4.86A18一筆（見資金流程表編號）係原告八十五年六月二十一日存 九○○、
      ○○○元入王勝弘豐原信用合作社帳戶，此筆款項係與訴外人王瑞潭一、二一
      二、六○○元、王瑞發八、二○○元、王廖碧菊四、九二九、○○○元及現金
      一筆合計七、二○○、○○○元作王勝弘之定期存款；八十六年六月二十一日
      再由王勝弘存七、二○○○、○○○元入王蕙樺泛亞銀行定存帳戶，此筆款項
      另由原告自第一銀行提款五六二、○○○元存入王蕙樺泛亞銀行帳戶，合計八
      、○○○、○○○元在該銀行作王蕙樺定期存款，被告乃認定原告八十六年六
      月二十一日贈與王蕙樺一、四六二、○○○元（900,000+562,000=1,462,000
      ）。
    5.86A20一筆（見資金流程表編號）係原告八十五年六月二十七日存一、八九
      ○、○○○元入王朝生安泰銀行帳戶，此筆款項係與訴外人王瑞發之一、四○
      八、八六○元及現金一筆三○一、一四○元合計三、六○○、○○○元，作王
      朝生安泰銀行之定期存款；八十六年六月二十七日再由王朝生存二、○○○、
      ○○○元入泛亞銀行作王蕙樺定期存帳，被告乃認定原告八十六年六月二十七
      日贈與王蕙樺一、八九○、○○○元。
    6.86A21、86A22二筆（見資金流程表編號）係原告八十五年七月二日將二○、
      ○○○元及一、八九八、七五○元兩筆款項存入王朝曦萬通銀行帳戶，此筆款
      項係與訴外人王瑞潭之一、三○○、○○○元、王巫玉蘭之二、八一六、二五
      ○元及現金一筆二六五、○○○元合計六、三○○、○○○元作王朝曦萬通銀
      行定期存款；八十六年七月二日再由王朝曦存入中華銀行王惠美帳戶作七、○
      ○○、○○○元定期存款，被告乃認定原告八十六年七月二日贈與王惠美二○
      、○○○元及一、八九八、七五○元。
    7.87A1一筆（見資金流程表編號４）係原告八十五年四月十日存七六○、○○○
      元入王朝生豐原信用合作社帳戶，並與與現金一筆一、○四○、○○○元合計
      一、八○○、○○○元作王朝生之定期存款；八十六年四月十日到期再與訴外
      人王林月香之五○、○○○元及現金一筆合計一、九○○、○○○元存入亞太
      銀行作王佳惠之定期存款；八十七年四月十日到期，再與原告之五三七、五三
      四元及現金一筆合計三、○○○、○○○元，作王朝曦之亞洲信託投資公司定
      期存款，被告乃認定原告八十七年四月十日贈與王朝曦一、二九七、五三四元
      （760,000+537,534=1,297,534）。
    8.88A2一筆（見資金流程表編號）係原告八十五年四月十五日存八七四、○○
      ○元入王佳惠台中銀行帳戶，此筆款項係與訴外人王瑞發之二、五二六、○○
      ○元及現金一筆四○○、○○○元，合計三、八○○、○○○元作王佳惠之定
      期存款；八十八年四月十五日再轉入同銀行王朝生帳戶作五、○○○、○○○
      元定期存款，被告乃認定原告八十八年四月十五日贈與王朝生八七四、○○○
      元。
    9.88A4一筆（見資金流程表編號）係原告八十五年六月六日存二、八五○、○
      ○○元入王朝生台中銀行定存；八十八年六月七日再由王朝曦轉入王蕙樺台中
      銀行帳戶，與其他款項合計四、○○○、○○○元作王蕙樺台中銀行定期存款
      ，被告乃認定原告八十八年六月七日贈與王蕙樺二、八五○、○○○元。
  (二)上開十筆定期存款均係將資金先存入原告其他孫輩成員之帳戶，中間或有轉讓多
    手者，最後再由孫輩成員之帳戶轉往被告所謂之受贈人帳戶，悉以被告調查時（
    調查基準日為八十八年九月八日）資金最後流向者認定係受贈人。惟查此十筆定
    期存款，被告並未證明原告最初將資金存入其孫輩成員帳戶時，業已預定該資金
    最後欲贈與王朝生、王佳惠、王惠美、王蕙樺、王朝曦等五人，僅因該十筆款項
    於被告調查基準日前已由其前手王佳惠等人之帳戶再輾轉移至王朝生等五人之帳
    戶，即認定原告贈與王朝生等五人。又依答辯卷附資金流程及認定情形表所示，
    被告除認定系爭十筆定期存款為贈與外，其各筆所屬資金流程，關於該「贈與」
    前之流程，即存入各該前手王佳惠等人帳戶之部分，被告尚認定原告利用其家族
    子孫名義存款，以分散利息所得逃漏綜合所稅，另為原告應補稅科罰之處分（其
    相關之行政救濟案另經本院以九十一年度訴字第九二四號綜合所得稅事件判決在
    案）。以上開86A1一筆為例，原告八十三年一月十日將三、二二八、六二五元存
    入王佳惠亞太銀行定存時，被告未能證明原告預定八十六年一月十日定存期滿，
    將款再轉入王朝生帳戶，贈與王朝生上開款項，否則何不自始於八十三年一月十
    日即將款以王朝生名義存定存，卻於「贈與王朝生」前先將款暫存王佳惠名下；
    又依資金流程及認定情形表編號所示，該次資金流程被告尚認原告以王佳惠名
    義為定期存款，有分散利息所得逃漏綜合所稅情事，即認定此部分原告八十四、
    八十五年各逃漏所得額二○三、四○三元，而八十六年則逃漏一六、九五○元）
    。是上開十筆部分被告並未提出事證證明原告該資金最後欲給付何一受贈人，僅
    經其他孫輩銀行帳戶暫存，事後再由此帳戶名義人移往最終受贈人等事由，逕以
    資金最後流向者為認定受贈人之標準，一方面認定係贈與予資金最後流向者，一
    方面又認定贈與以前有分散利息所得逃漏綜合所稅情事，非但與社會經驗有違，
    且有認定課稅基礎事實與證據不符之違誤，原處分（復查決定）認上開十筆定期
    存款係原告各該年度之贈與尚有未合，應予剔除。
  (三)至其餘三筆，即：
    1.86A15一筆（見資金流程表編號），即被告認原告八十六年六月二十日贈與王
      惠美五七二、○○○元。
    2.86A16一筆（見資金流程表編號），即被告認原告八十六年六月二十日贈與王
      惠美三、六六七、○○○元。
    3.86A24一筆（見資金流程表編號），即被告認原告八十六年七月五日贈與王惠
      美三九二、○○○元等部分。
    經查，依原告所不爭執之上開資金流程表所示，均係原告直接存入王惠美中華銀
    行或泛亞銀行帳戶作定存，並無暫存其他孫輩成員帳戶，再轉入所謂之「受贈人
    」情事，原告此部分指摘尚有誤會，是此三筆自不得與前述十筆同視 。
五、除上開十筆外，其餘各筆贈與資金總額及流程，均經被告調查核對作成調查報告
    ，並提出相關證據資料附於其答辯卷內已如前述（見該卷第一○三、一○四頁、
    第三十五頁至第四十五頁、第一頁至二十五頁）。原告主張其將本件系爭款項存
    入王朝曦等六人之帳戶，係因其與配偶王林阿茹、長子王瑞源夫妻、次子王瑞發
    夫妻及子王瑞潭夫妻等八人均同財共居，家中財務由原告三個媳婦王巫玉蘭、
    王林月香及王廖碧菊輪流管理，在負責管理期間對系爭定期存款，均逕為決定續
    存或轉存事宜，無庸徵得新舊存款名義人之同意，故原告與王朝曦等六人間，均
    無贈與之「約定」，被告機關認定為贈與關係，係屬片面推測之詞。王朝曦等六
    人只是提供帳戶供其長輩存錢，不清楚存多少錢，亦未曾領取帳戶內之本金或利
    息，更未親自申報定存利息所得，渠等六人之印章及定存單更由原告及其他長輩
    保管，該六人均無從領取款項，亦即對各該筆定期存款並無處分權，是原告與該
    六人就系爭款項，顯無贈與之合意可言。況原告無將系爭款項無償給與王朝曦等
    六人之意思，渠等亦僅提供帳戶供家族長輩使用而無允受該存款之意思，是原告
    與該六人間就系爭款項實無贈與行為可言，應免徵贈與稅。又所有權人將其所有
    物或權利移轉與他人，其原因甚多，有買賣、贈與、信託．．．等等，贈與僅係
    可能原因之一，如屬信託，該契約若未指定受益人致受益人不特定或不存在者，
    依所得稅法第三條之四第三項規定，應以受託人為納稅義務人，受託人再依信託
    法第三十九條第一項規定就其所支付之稅捐以信託財產充之。原告既以王朝曦等
    六人名義存款，又未約定使王朝曦等六人取得該定期存款之最終所有權，原告保
    管名義人之印章，且有權隨時提領各該款項，則原告與王朝曦等六人之法律關係
    相當於民法或信託法之信託。而原告與王朝曦等六人既未有受益人之指定，則該
    利息所得自應由王朝曦等六人申報，而非由原告，故原告未申報利息所得而由王
    朝曦等六人為之，符合現行所得稅法之規定，自不得反據以認原告與各該名義人
    存有贈與契約云云。
六、次按我國社會採財產私有制度，依一般經驗法則，兄弟妯娌間之財產仍以分屬個
    人所有始為常態，原告主張其家族之財產為原告夫婦及子媳共八人所共有，各有
    應有部分八分之一云云，並未據其提出財產清冊、帳冊、歷年管理及結算資料等
    相關證明文件資為證明，空言主張自難憑採。至原告另主張王朝曦等六人只是提
    供帳戶供其長輩存錢，不清楚存多少錢，亦未曾領取帳戶內之本金或利息，並舉
    其孫子女王朝生、王勝弘、王朝曦、王蕙樺、王惠美、王佳惠等七人於本院另案
    （九十一年度訴字第五六三號、）之證詞為證，惟與原告於復查時所提出之財務
    說明書及復查申請書（見被告答辯卷第五○｜一、五○｜一二頁），自陳係贈與
    各該證人利息所得，且已按規定申報當年利息所得等語，其前後主張顯屬矛盾，
    且其所述既與銀行開戶入帳及申報利息所得之情形不符，亦難為原告有利之憑認
    ，原告此部分之主張，難資憑採。
七、又按我國稅捐爭訟制度採取職權探知主義，即應運用一切闡明事實所必要以及可
    獲致之資料，以認定真正之事實課徵租稅，而關於舉證責任之分配，依行政訴訟
    法第一百三十六條準用修正前民事訴訟法第二百七十七條即：「當事人主張有利
    於己之事實者，就其事實有舉證之責任，但法律別有規定，或依其情形顯失公平
    者，不在此限。」規定時，為期具體個案之公平，應由法官就各該個案所應適用
    法律之精神、訴訟及事件之性質、舉證之難易度，依利益均衡原則作合理之分配
    ；且稅捐法律關係，乃是依稅捐法律之規定，大量且反覆成立之關係，具有其特
    殊性，稅捐稽徵機關對於納稅義務人具體從事何種經濟交易，要搜集證據，洵屬
    極為困難之事，故分配舉證責任時，應參照事件之性質，考量舉證之難易及對立
    當事人間之均衡，作為舉證責任之轉換；而稅捐稽徵機關所須處理之案件多而繁
    雜，有關課稅要件事實，類皆發生於納稅義務人所得支配之範圍，本件有無贈與
    ，納稅義務人知之最詳，因此依憲法第十九條「人民有依法律納稅之義務」規定
    之意旨，納稅義務人依個別稅捐法律之規定，具有稽徵程序協力義務，實係貫徹
    公平及合法課稅所必要，且被告已就原告資金存款之情形已查明，則關於贈與稅
    之課徵，要求立於第三人地位之稅捐機關，舉證證明納稅義務人主觀之贈與合意
    存在，幾無可能，且將導致舉證責任之分配失其均衡，為期公平，其舉證責任應
    予轉換。如前所述，遺產及贈與稅法第四條第二項規定，財產所有人以自己之財
    產無償給予他人，經他人允受之行為，應依法課徵贈與稅，故財產所有人將其財
    產片面移轉予他人，並經他人受領（或提領）者，稅捐稽徵機關即可作其將財產
    無償移轉予他人之認定，如該財產所有人主張其財產之移轉並非無償（如買賣或
    借貸、清償等法律關係）之事實者，自應負舉證責任。本件被告依金融機構提供
    之交易憑證，查得系爭款項之移轉，並參酌原告未能舉證證明系爭款項非屬無償
    行為，而依法補徵贈與稅，並無不合。
八、又原告於本件行政救濟過程中一再主張其將系爭款項存入王朝曦等六人帳戶，僅
    係贈與定期存款之利息，即認系爭存款所有權仍為原告所有，而僅就系爭存款之
    利息為贈與。然利息為法定孳息，係本金使用之對價（參照民法第六十九條第二
    項規定），又因系爭款項係以王朝曦等六人名義存放於金融機構，其法律關係應
    係民法規定之消費寄託行為（民法第六百零二條、第六百零三條參照）。從而，
    本件除前述十筆應予剔除之資金外，系爭款項既係以受贈人王朝曦等六人名義存
    入金融機構，即由王朝曦等六人依渠等與金融機構之消費寄託關係取得利息，則
    依上開條文規定，王朝曦等六人所移轉予金融機構之系爭存款，其所有權自屬於
    王朝曦等六人，原告雖稱系爭款項係由原告等人管理，惟依改制前行政法院六十
    二年判字第一二七號判例：「動產所有權之歸屬，以占有為要件，銀行、郵局、
    公司存款為名義存款人所有，在未提領前，不能指為他人所有，否則權利義務之
    主體無從確定，物權將陷於紊亂。」即物權以占有為要件，本件系爭贈與資金原
    告既已轉入王朝曦等六人之銀行存款帳戶，其物權即為王朝曦等六人所有，應可
    認定王朝曦等六人業已允受，即發生物權移轉之效力，且受贈人皆以所有人之身
    分將系爭定存利息申報為其各該年度之綜合所得，有各該年度申報書影本附卷可
    稽，足見其亦有受贈之合意，原告稱系爭款項係由原告等人所有及管理，尚非可
    採。
九、另原告先主張本件有民法或信託法之信託關係存在（見原告九十二年一月十日準
    備書狀第七頁），嗣又主張本件係屬消極信託，依信託法規定為不成立或無效（
    見原告九十二年九月三日準備書狀第四頁），又依九十年六月十三日修正之現行
    遺產及贈與稅法第五條之二第五款規定，不應課徵贈與稅云云。原告前後主張相
    互矛盾，已難憑信。又觀其主張之「信託事實」係：原告僅以王朝曦等六人名義
    存款，未約定使王朝曦等六人取得該定期存款之最終所有權，由原告保管名義人
    之印章，原告有權隨時提領各該款項等情。查原告自陳其與王朝曦等六人之法律
    關係「相當於」民法或信託法之信託關係，可見其與王朝曦等六人間非僅未訂書
    面之信託契約，亦未有口頭之信託契約存在，且依其所述亦無受益人之指定，且
    王朝曦等人對存款亦無管理處分之權，核與信託法第一條、第二條規定之信託要
    件不符，不能認有信託關係存在。又本件除前述之十筆定存外係屬贈與關係，並
    無信託關係存在已如前述，又「無信託關係存在」非即「消極信託關係存在」，
    又消極信託關非法律所規定，原告主張本件王朝曦消極信託關等六人係屬人頭，
    並無積極義務存在，本件係無效之「消極信託」云云，亦屬無據，況其此部分與
    前述原告主張本件係「贈與利息」乙節互相矛盾，核係原告為規避贈與稅而為之
    卸責之詞，自亦不足採。
十、原告雖又舉與受贈人王朝生等與鄭明宗、鄭真真、陳明祺等人間之資金流動資料
    ，以84A3等十一筆定存有用以清償原告或原告之子王瑞源之債務或繳納家族成員
    之稅款，甚至匯回原告或其他家族長輩之帳戶內，主張原告與其孫子女間就84A3
    等十一筆定期存款不存有贈與契約，又主張依答辯卷資金流程及認定情形表中第
    九九筆之情形，被告對於原告孫子女之定期存款，到期後回存原告家族第一代或
    第二代成員之情形，並不認定資金涉及贈與，依「行政自我拘束原則」，上開資
    金中有回存至原告家族長輩之帳戶者，被告自不得認係贈與云云。惟觀諸原告提
    出附於本院卷之取款憑條、匯款委託書、定期性存款存入憑條等資料，亦僅能說
    明係於原告贈與行為發生後，受贈人有處分受贈物或受贈人與訴外人之間有資金
    流動之事實，非可資為本件並無贈與合意之反證，亦無從推翻被告所為贈與之認
    定。另按所謂「行政自我拘束原則」係指行政機關在行使裁量時，不得違反長期
    一貫之行政實務而言，原告主張涉及贈與等情係屬事實之認定，並非裁量權之行
    使，且其所主張亦無涉及長期一貫之行政實務可言，自與行政自我拘束原則無關
    ，原告此部分主張亦非可取。
十一、原告又主張被告認定贈與之資金，其中代號84A6、86A20兩筆有回轉至原告帳戶
    情形，應自贈與總額扣除云云，經查：
    (一)代號84A6（見資金流程表編號２及原告九十二年一月十日準備書狀附表第一頁
      ）係原告於八十四年十二月二十六日存入萬通銀行王朝曦帳戶作九、○○○、
      ○○○元定存，被告因認原告於八十四年十二月二十六日贈與王朝曦九、○○
      ○、○○○元。原告主張八十六年十二月二十六日定存到期後，提領九、○六
      六、○○○元匯至王巫玉蘭安泰銀行之活儲帳戶內，加上當日匯入該帳戶之四
      三四、○○○及現金五○○、○○○元合計一○、○○○、○○○元轉作定存
      ，嗣於八十七年三月二十六日到期，再轉入王廖碧菊在該銀行之活儲帳戶，同
      日並提領其中二百一十五萬二千元匯入原告第一銀行之帳戶內，乃主張該二百
      一十五萬二千元已回轉至原告帳戶，應予扣除等情。然依被告答辯卷及本院卷
      附原證四之匯款傳票及取款憑條觀之，該筆款項係由受贈人王朝曦定存二年後
      ，續經王巫玉蘭、王廖碧菊等人之帳戶及數次資金之增減變動，又其中王巫玉
      蘭一○、○○○、○○○元定存係屬可轉讓定期存單，持有中可自由轉讓，定
      存期間讓與他人再轉回非無可能，且八十七年三月二十六日該定期存單係存入
      王廖碧菊活期存款帳戶，再由該帳戶提款匯予原告，已無法證明八十七年三月
      二十六日匯入原告帳戶之二、一五二、○○○元係來自王朝曦，自不能認原贈
      與之資金已回轉至原告帳戶。
    (二)代號86A20（見資金流程表編號及原告九十二年一月十日準備書狀附表第九
      頁）係前述剔除十筆中之第五筆，即原告於八十五年六月二十七日存一、八九
      ○、○○○元入安泰銀行王朝生帳戶，且此筆款項與訴外人王瑞發之一、四○
      八、八六○元及現金一筆三○一、一四○元，合計三、六○○、○○○元作王
      朝生定存，八十六年六月二十七日再轉二、○○○、○○○元入泛亞銀行王蕙
      樺帳戶作定存，被告因認原告於八十六年六月二十七日贈與王蕙樺一、八九○
      、○○○元。原告主張該筆三、六○○、○○○元中之五九一、○○○元，嗣
      於八十六年六月二十七日到期回轉予原告等情。然查此一流程被告係認定原告
      贈與王蕙樺，並未認定原告贈與王朝生，自無自王朝生回轉原告之理，且贈與
      王蕙樺部分亦經本院認不合贈與之要件予以剔除已為有利原告之認定業如前述
      ，原告此主張自無庸加以審究。
十二、綜上所述，本件系爭贈與金額中前述十筆經剔除之贈與分屬八十六、八十七、八
    十八年度，原處分遽認係原告贈與，顯有認定課稅基礎事實與證據不符之違誤，
    而影響此三年度之贈與總額、稅額及罰鍰。訴願決定未予糾正，亦有未合，原告
    請求撤銷關於八十六年度、八十七年度、八十八年度部分之贈與稅及罰鍰處分，
    核有理由，應由本院將原處分（復查決定）及訴願決定關於該部分撤銷，由被告
    另為適法處分。其餘部分原處分核課原告贈與稅並依遺產及贈與稅法第四十四條
    規定按應納稅額裁處一倍罰鍰，尚無違誤，訴願決定予以維持，亦無不合，原告
    訴請撤銷，為無理由，應予駁回。
據上論結，本件原告之訴為一部有理由，一部無理由，爰依行政訴訟法第一百九十五
條第一項、第一百零四條、民事訴訟法第七十九條但書，判決如主文。
中    華    民    國    九十二      年      十        月        二      日
                 臺 中 高 等 行 政 法 院   第 三 庭
                                審 判 長 法  官  王  茂  修
                                         法  官  莊  金  昌
                                         法  官  許  金  釵
右正本證明與原本無異。
如不服本判決，應於判決送達後二十日內向本院提出上訴書狀，其未表明上訴理由者
，應於提起上訴後二十日內向本院提出上訴理由書（須依對造人數附具繕本）；如於
本判決宣示或公告後送達前提起上訴者，應於判決送達後二十日內補提上訴理由書（
須附繕本）。未表明上訴理由者，逕以裁定駁回。
提起上訴應預繳送達用雙掛號郵票三九○元（三十四元及五元郵票各十份)。
中    華    民    國    九十二      年      十        月        二      日
                                         法院書記官  蔡逸媚


司法院資訊處製作；財團法人民間司法改革基金會備份。
